ACORDAO-COMPLETO-2369295

ACÓRDÃO 9805/2019 ATA 33/2019 - PRIMEIRA CÂMARA

VISTOS, relatados e discutidos estes autos em que se aprecia recurso de reconsideração interposto por Luiz Lindbergh Farias Filho contra o Acórdão 14206/2018-TCU-Primeira Câmara, por meio do qual este Tribunal julgou irregulares as contas do recorrente, condenando-o em débito e aplicando-lhe multa, no âmbito de tomada de contas especial (TCE) ;
ACORDAM os Ministros do Tribunal de Contas da União, reunidos em Sessão da Primeira Câmara, diante das razões expostas pelo Relator, em:
9.1. com fundamento no arts. 32, inciso I, e 33 da Lei 8.443/1992, conhecer e dar provimento parcial ao recurso de reconsideração, para reduzir o valor da multa aplicada ao recorrente no item 9.3. do acórdão recorrido para R$ 2.000,00 (dois mil reais) ;
9.2. dar ciência deste acórdão ao recorrente, ao Procurador-Chefe da Procuradoria da República no Rio de Janeiro e ao Ministério da Cidadania.

Recurso de reconsideração interposto pelo ex-prefeito de Nova Iguaçu/RJ contra decisão que julgou suas contas irregulares, condenando-o em débito e aplicando-lhe multa, em razão de deficiências na prestação de contas do Convênio 263/2005, celebrado entre o município o então Ministério do Esporte.

Primeira Câmara

Ministério do Esporte, incorporado pelo Ministério da Cidadania.

3. Interessados/Responsáveis/Recorrentes:
3.1. Responsáveis: Luiz Lindbergh Farias Filho (XXX.493.514-XX); Prefeitura Municipal de Nova Iguaçu - RJ (29.138.278/0001-01).
3.2. Recorrente: Luiz Lindbergh Farias Filho (XXX.493.514-XX).

13.1. Ministro presente: Benjamin Zymler (na Presidência).
13.2. Ministros-Substitutos convocados: Augusto Sherman Cavalcanti, Marcos Bemquerer Costa (Relator) e André Luís de Carvalho.
13.3. Ministro-Substituto presente: Weder de Oliveira.

ACORDAO-COMPLETO-2434697

Acórdão 11289/2020 - Primeira Câmara

ACORDAO-COMPLETO-2542328

Acórdão 1581/2022 - Plenário

MARCOS BEMQUERER

Ministro Benjamin Zymler.

Cuidam os autos de recurso de reconsideração interposto por Luiz Lindbergh Farias Filho (peça 39) contra o Acórdão 14206/2018-TCU-Primeira Câmara (peça 23) , por meio do qual este Tribunal julgou irregulares as contas do recorrente, condenando-o em débito e aplicando-lhe multa, no âmbito de tomada de contas especial (TCE) .
2.	A TCE que deu origem a estes autos foi instaurada pelo então Ministério do Esporte, absorvido atualmente pelo Ministério da Cidadania, em desfavor do recorrente, ex-prefeito do Município de Nova Iguaçu/RJ na gestão 2005-2008, em razão da não comprovação de despesas do Convênio 263/2005, celebrado entre o ministério e o município para a implantação de núcleos de esporte do Programa "Segundo Tempo".
3.	A deliberação recorrida, relatada pelo Ministro Benjamin Zymler, apresentou o seguinte teor:
"9.1. com fundamento nos arts. 1º, I; 16, III, alínea 'c'; 19 e 23, III, da Lei 8.443/1992 e 1º, I; 209, IV; 210 e 214, III, do Regimento Interno do TCU, julgar irregulares as contas de Luiz Lindbergh Farias Filho;
9.2. condenar Luiz Lindbergh Farias Filho ao pagamento das quantias abaixo discriminadas, com a fixação do prazo de quinze dias, a contar do recebimento da notificação, para comprovar perante o Tribunal, na forma prevista no art. 214, III, alínea 'a', do Regimento Interno, o recolhimento aos cofres do Tesouro Nacional das referidas importâncias, atualizadas monetariamente e acrescidas dos juros de mora, a partir das datas apontadas até as do recolhimento, na forma prevista na legislação em vigor:
	Origem do débito
	Data do débito
	Valor original do débito

	Transferência bancária não comprovada
	14/9/2006
	R$ 29.086,61

	Débitos sem comprovação
	25/6/2007
	R$ 1.200,00

	Débitos sem comprovação
	29/6/2007
	R$ 300,00

	Débitos sem comprovação
	02/7/2007
	R$ 300,00

	Saldo de aplicação financeira não devolvido
	1/2/2008
	R$ 14.893,28

9.3. aplicar a Luiz Lindbergh Farias Filho a multa prevista no art. 57 da Lei 8.443/1992, no valor de R$ 6.000,00 (seis mil reais) e fixar um prazo de quinze dias, a contar do recebimento da notificação, para comprovar perante o Tribunal, na forma do art. 214, III, alínea 'a', do Regimento Interno do TCU, o recolhimento da dívida aos cofres do Tesouro Nacional, atualizada monetariamente desde a data do presente acórdão até a do efetivo recolhimento, se for paga após o vencimento, na forma da legislação em vigor;
9.4. autorizar, desde logo, nos termos do art. 28, II, da Lei 8.443/1992, a cobrança judicial das dívidas, caso não sejam atendidas as notificações; e
9.5. dar ciência deste acórdão ao Procurador-Chefe da Procuradoria da República no Estado do Rio de Janeiro, nos termos dos arts. 16, § 3º, da Lei 8.443/1992 e 209, § 7º, do Regimento Interno do TCU, para a adoção das medidas que entender cabíveis."
4.	Admitido o processamento do recurso, porquanto preenchidos os requisitos previstos no art. 33 da Lei 8.443/1992, conferi efeito suspensivo aos itens 9.1 a 9.4 do acórdão recorrido (peça 42) .
5.	Instruído o presente feito, faço reproduzir, com os ajustes que julgo pertinentes, o exame técnico e o encaminhamento oferecidos pelo auditor da Secretaria de Recursos deste Tribunal (peça 47) , que recebeu a concordância do corpo diretivo da unidade e do Ministério Público (peças 48-50) :
"HISTÓRICO
2. Trata-se, originariamente, de tomada de contas especial (TCE) , instaurada pelo Ministério do Esporte, em 2/7/2015, em desfavor de Luiz Lindberg Farias Filho, ex-prefeito do município de Nova Iguaçu (RJ) - gestão de 2005 a 2008, em razão da não comprovação de despesas vinculadas aos recursos repassados à Prefeitura Municipal por força do Convênio 263/2005, celebrado em 29/12/2005 com o referido ministério, que teve por objeto a implantação de Núcleos de Esporte do Programa Segundo Tempo naquele município.
2.1. Para a execução do objeto do convênio foram destinados recursos no valor original de R$ 1.210.000,00, posteriormente ampliado, consoante acordado no termo aditivo de peça 1, p. 230-232, para R$ 1.511.200,00, cabendo ao concedente repassar a importância de R$ 1.080.000,00, e, ao convenente, a contrapartida de R$ 431.200,00.
2.2. O concedente liberou recursos mediante as ordens bancárias, conforme quadro-resumo constante de instrução da unidade técnica (peça 19, p. 2) :
	Ordem Bancária
	Data
	Valor
	peça 1

	2006OB900941
	26/4/2006
	R$ 180.000,00
	p. 135

	2006OB903556
	12/12/2006
	R$ 320.000,00
	p. 145

	2006OB903557
	12/12/2006
	R$ 400.000,00
	p. 149

	2007OB902970
	13/9/2007
	R$ 180.000,00
	p. 234

2.3. Luiz Lindbergh Farias Filho foi citado, no âmbito desta Corte, para apresentar alegações de defesa referentes às seguintes parcelas e respectivas origens do débito, conforme tabela presente no relatório da deliberação recorrida (peça 25, p. 25) :
	Origem do débito
	Data do débito
	Valor original do débito

	Transferência bancária não comprovada
	14/9/2006
	R$ 29.086,61

	Débitos sem comprovação
	25/6/2007
	R$ 1.200,00

	Débitos sem comprovação
	29/6/2007
	R$ 300,00

	Débitos sem comprovação
	2/7/2007
	R$ 300,00

	Saldo de aplicação financeira não devolvido
	1/2/2008
	R$ 14.893,28

2.4. Após a citação, o responsável optou por se manter em silêncio, sendo que o Tribunal, por intermédio do Acórdão 14206/2018-TCU-Primeira Câmara (peça 39) , relatado pelo Ministro Benjamin Zymler, julgou-lhe irregulares as contas, imputando-lhe débito e aplicando-lhe multa, na forma descrita na introdução acima.
2.5. Insatisfeito, Luiz Lindbergh Farias Filho interpôs o presente recurso de reconsideração (peça 39) , requerendo (peça 39, p. 7) :
a. seja acolhida a preliminar de nulidade de citação aventada, oportunizando a apresentação de alegações de defesa ao ora recorrente;
b. seja acolhida a preliminar de prescrição aventada, para decretar a extinção da pretensão de imputação de débitos ou punição quanto a Luiz Lindbergh Farias Filho;
c. seja oportunizada a produção de outras provas no curso dessa instrução, na forma do § 1º do art. 160 do Regimento Interno do TCU e da observância dos princípios da ampla defesa e do contraditório, tendo por base ainda o fato de que até a presente data não teve acesso à documentação em questão;
d. que ao final seja dado provimento ao presente recurso, reformando a decisão que julgou irregulares as contas do recorrente e condenou no pagamento das quantias acima descritas, além de aplicação de multa.
ADMISSIBILIDADE
3. Reitera-se o exame preliminar de admissibilidade (peça 40) , ratificado pelo Exmo. Sr. Ministro-Relator, na peça 42, que concluiu pelo conhecimento do recurso interposto por Luiz Lindbergh Farias Filho, suspendendo-se os efeitos dos itens 9.1, 9.2, 9.3 e 9.4 do Acórdão 14206/2018-TCU-Primeira Câmara, relatado pelo Ministro Benjamin Zymler, eis que preenchidos os requisitos processuais aplicáveis à espécie.
MÉRITO
4. Delimitação
4.1. Constitui objeto do recurso a seguinte questão: Se os princípios do contraditório e da ampla defesa foram respeitados na citação do recorrente e se ocorreu a prescrição quanto ao débito imputado à parte (peça 39) .
5. Princípios do contraditório e da ampla defesa, citação do recorrente e prescrição quanto ao débito imputado à parte (peça 39) 
5.1. O recorrente aponta afronta aos princípios do contraditório e da ampla defesa dele no momento da citação nos presentes autos, além da incidência de prescrição quanto a débito imputado à parte, impondo-se a revisão do julgado recorrido, tendo em vista os seguintes argumentos:
a) O recorrente nunca teve ciência da tramitação da presente TCE até a notificação do acórdão recorrido no endereço do escritório de apoio referenciado na peça 33 dos autos (peça 39, p. 2) ;
b) O atual endereço residencial do recorrente, localizado à Rua João Borges, 20, Gávea, Rio de Janeiro/RJ, CEP: 22.451-100, não foi destino de correspondências anteriores (peça 39, p. 2) ;
c) O endereço localizado na Rua das Acácias foi residência do recorrente, mas a mudança de moradia é inequívoca, tendo, inclusive, motivado nova correspondência por parte da Secretaria de Controle Externo no Estado do Rio de Janeiro (Secex/RJ) , conforme informação constante da peça 34 (peça 39, p. 2) ;
d) O recorrente sempre teve respeito às comunicações do Tribunal, sendo certo que o fato de a citação não ter chegado ao conhecimento dele lhe prejudicou o direito de defesa, o que torna nula a deliberação recorrida, contrariando os princípios do contraditório e da ampla defesa (peça 39, p. 2 e 5) ;
e) O responsável tomou ciência do processo apenas em 17/12/2018, considerando o Aviso de Recebimento (AR) constante da peça 36. Logo, o acesso a todas os documentos necessários acerca dos fatos discutidos nos autos se tornaria inviável sob todos os aspectos (peça 39, p. 2-3) ;
f) O convênio mencionado no corpo da decisão e o acervo de documentos e informações correlatas datam de mais de uma década, o que torna a tarefa de reunião de dados extremamente difícil, sobretudo em período de recesso e redução de pessoal em todas as repartições públicas, inclusive no âmbito dos municípios (peça 39, p. 3) ;
g) A unidade técnica relata constar do processo diversos documentos com força probatória, tais como portarias de designação do coordenador geral e dos coordenadores de núcleos, relações nominais dos monitores, extratos da conta corrente do convênio e folhas de pagamento dos coordenadores e dos monitores (peça 39, p. 3) ;
h) A manifestação do concedente foi pela aprovação total da execução física e pelo atingimento dos objetivos do Convênio 263/2005, entendendo que deveriam ser mantidos os débitos remanescentes, no montante de R$ 45.779,89, em razão da inexistência de regular comprovação da aplicação desses valores no objeto do convênio. Logo, a prestação de contas dos valores depende dos documentos que comprovam a regularidade das despesas realizadas. A reunião dessas provas ainda não foi possível até a presente data, até porque o recorrente não foi citado previamente para apresentação de alegações de defesa (peça 39, p. 3) ;
i) Deve ser aplicado o prazo decadencial de cinco anos, por analogia ao artigo 1º do Decreto 20.910/1932 e ao artigo 1º da Lei 9.873/1999. Incabível no ponto a incidência da regra da imprescritibilidade do artigo 37, §5º, da Constituição Federal, haja vista que os autos não versam sobre o exercício do direito de ação, ou seja, pedir o ressarcimento perante o Poder Judiciário. O Supremo Tribunal Federal se manifestou nesse sentido em decisão recente, além de ter reconhecido repercussão geral sobre a matéria no RE 852.475 (peça 39, p. 4-5) ;
j) Como a ciência da TCE ocorreu apenas em 17/12/2018 (peça 36) , restou atingida pela prescrição a imputação de débito presente nos autos (peça 39, p. 6) ;
k) A gestão do convênio firmado com o referido Instituto era conduzido pelos secretários responsáveis à época, não havendo provas de que os recursos efetivamente não tenham sido empregados no referido programa, o que se demonstra pela aprovação total da execução física e pelo atingimento dos objetivos do ajuste. Mostra-se justo o direito do recorrente em apresentar suas alegações de defesa e documentos para comprovar a regular aplicação dos valores imputados como débito ao responsável (peça 39, p. 6) .
Análise
5.2. Os argumentos do recorrente estão corretos apenas no que tange à incidência do prazo prescricional em relação a parcela do débito que fundamentou a multa aplicada à parte. Primeiramente, é pacífico na jurisprudência desta Casa que as comunicações processuais realizadas pelo TCU não exigem entrega pessoal ao destinatário, bastando que o Aviso de Recebimento (AR) seja recebido no endereço da parte constante da base de dados da Receita Federal (Acórdão 1008/2016-TCU-Plenário, relatado pelo Ministro André de Carvalho) .
5.3. De acordo com pesquisa realizada nos dados do Sistema CPF da Receita Federal do Brasil, em 21/8/2017 (peça 14) , Luiz Lindbergh Farias Filho residia na Rua das Acácias 101, Aptº 502, Rio de Janeiro/RJ, local para onde foi encaminhada pelo Tribunal a citação do responsável, recebida em 1/9/2017 (peças 15-16) .
5.4. Destaque-se que o fato de o recorrente ter mudado de endereço, como alega, não invalida a notificação inicial, haja vista ser responsabilidade dele a modificação das informações junto à Receita Federal do Brasil, sobretudo, atualmente, em que a alteração é possível por simples preenchimento de campos na Declaração de Ajuste Anual do Imposto de Renda das Pessoas Físicas. Cabe informar que até hoje, 27/3/2019, não houve a devida modificação do Sistema CPF, conforme consulta realizada nesta instrução.
5.5. Nessa linha, nos termos da jurisprudência pacífica desta Casa, o responsável que deixa de atualizar seu endereço na base de dados da Receita Federal (e CNPJ) não pode invocar a nulidade de comunicação processual do TCU enviada ao endereço desatualizado constante da referida base, uma vez que o ordenamento jurídico brasileiro não admite arguição de nulidade por quem lhe deu causa (art. 243 do CPC) (Acórdão 371/2016-TCU-Plenário, relatado pelo Ministro Vital do Rêgo) .
5.6. Cabe informar, também, que o recorrente teve ciência das irregularidades tratadas nos autos ainda na fase interna da TCE, com a entrega pelo Ministério do Esporte de notificação específica no Gabinete do responsável no Senado Federal, em 28/5/2014 (peça 4, p. 234) .
5.7. De outro lado, no que concerne ao débito imputado ao recorrente, a jurisprudência desta Corte é pacífica, tendo se manifestado por meio do verbete sumular número 282, no sentido de que 'as ações de ressarcimento movidas pelo Estado contra os agentes causadores de danos ao erário são imprescritíveis', interpretação baseada no disposto na parte final do artigo 37, §5º, da Constituição Federal.
5.8. Nessa linha, a prescrição quinquenal veiculada na Lei 9.873/1999 não se aplica aos processos de tomada de contas especial, por possuir como fundamento o exercício regular do Poder de Polícia, diferentemente das atividades de controle externo previstas na Constituição Federal, que encerram, entre outros, os atos de gestão (Acórdão 49/2008-TCU-Primeira Câmara, relatado pelo Ministro Marcos Bemquerer) .
5.9. Igualmente, a prescrição quinquenal prevista no Decreto 20.910/1932 não se aplica aos casos em que o TCU responsabiliza determinado agente por ato de que resulte dano ao erário, uma vez que tem como objeto as dívidas passivas da União, dos Estados e dos Municípios, bem como todo e qualquer direito ou ação contra a Fazenda federal, estadual ou municipal (Acórdão 2279/2007-TCU-Segunda Câmara, relator Ministro Guilherme Palmeira) .
5.10. Além disso, o julgamento de mérito do RE 852.475/STF, com repercussão geral, citado pelo recorrente, que adotou a tese de que são imprescritíveis as ações de ressarcimento ao erário fundadas na prática de atos, desde que dolosos, tipificados na Lei 8.429/1992, não atinge os processos de controle externo, uma vez que estes não se originam de ações de improbidade administrativa, objeto daquela deliberação (Acórdão 10046/2018-TCU-Segunda Câmara, relatado pelo Ministro Marcos Bemquerer) .
5.11. Por oportuno, a prescritibilidade das ações de ressarcimento ao erário fundadas em decisão de Tribunal de Contas constitui especificamente o tema 899 da repercussão geral da Suprema Corte, tendo como paradigma o Recurso Extraordinário 636.886/AL, ainda pendente de julgamento. Logo, no momento, não há afetação na linha jurisprudencial desta Casa, não obstante possa ocorrer no futuro.
5.12. A pretensão punitiva do Tribunal de Contas da União, por sua vez, subordina-se ao prazo geral de prescrição indicado no art. 205 do Código Civil ou vintenária a depender da data das irregularidades.
5.13. A divergência jurisprudencial existente no Tribunal no tocante à prescrição da pretensão punitiva foi uniformizada por meio do Acórdão 1441/2016-TCU-Plenário, de 8/6/2016, da relatoria do Ministro Benjamin Zymler, no sentido de se adotar o regime prescricional previsto no Código Civil:
ACORDAM os Ministros do Tribunal de Contas da União, reunidos em Sessão do Plenário, ante as razões expostas pelo Redator, em:
9.1. deixar assente que:
9.1.1. a pretensão punitiva do Tribunal de Contas da União subordina-se ao prazo geral de prescrição indicado no art. 205 do Código Civil;
9.1.2. a prescrição a que se refere o subitem anterior é contada a partir da data de ocorrência da irregularidade sancionada, nos termos do art. 189 do Código Civil;
9.1.3. o ato que ordenar a citação, a audiência ou oitiva da parte interrompe a prescrição de que trata o subitem 9.1.1, nos termos do art. 202, inciso I, do Código Civil;
9.1.4. a prescrição interrompida recomeça a correr da data em que for ordenada a citação, a audiência ou oitiva da parte, nos termos do art. 202, parágrafo único, parte inicial, do Código Civil;
9.1.5. haverá a suspensão da prescrição toda vez que o responsável apresentar elementos adicionais de defesa, ou mesmo quando forem necessárias diligências causadas por conta de algum fato novo trazido pelos jurisdicionados, não suficientemente documentado nas manifestações processuais, sendo que a paralisação da contagem do prazo ocorrerá no período compreendido entre a juntada dos elementos adicionais de defesa ou da peça contendo o fato novo e a análise dos referidos elementos ou da resposta da diligência, nos termos do art. 160, §2º, do Regimento Interno;
9.1.6. a ocorrência desta espécie de prescrição será aferida, independentemente de alegação da parte, em cada processo no qual haja intenção de aplicação das sanções previstas na Lei 8.443/1992;
9.1.7. o entendimento consubstanciado nos subitens anteriores será aplicado, de imediato, aos processos novos (autuados a partir desta data) bem como àqueles pendentes de decisão de mérito ou de apreciação de recurso por este Tribunal; (...) '
5.14. No caso concreto, como a irregularidade ensejadora da multa ocorreu entre 14/9/2006 e 1/2/2008, conforme a parte dispositiva do julgado recorrido (peça 23) e tendo em vista o Parecer Financeiro 75/2014 - CPREC/CGPCO/DGI/SE/ME (peça 4, p. 186-197) , a pretensão punitiva estaria prescrita, no máximo, em 1/2/2018.
5.15. Em relação às quatro primeiras parcelas do débito indicadas na parte dispositiva do julgado, datadas de 14/9/2006 (R$ 29.086,61) ; 25/6/2007 (R$ 1.200,00) ; 29/6/2007 (R$ 300,00) ; e 2/7/2007 (R$ 300,00) , a pretensão punitiva estaria prescrita em, no máximo, 2/7/2017, observando-se o prazo de dez anos previsto no art. 205 do Código Civil. A aplicação da multa ocorreu após esse termo, haja vista que o acórdão sancionador foi proferido em 13/11/2018 (peça 23) , incidindo a prescrição decenal.
5.16. Assim, com fundamento nessas parcelas, não seria possível aplicar multa ao recorrente, por já se ter operado a prescrição, impondo-se a modificação do julgado recorrido, com redução proporcional da penalidade aplicada.
5.17. Por outro lado, em relação à parcela do débito datada de 1/2/2008, para o qual a pretensão punitiva estaria prescrita em 1/2/2018, cabe informar que, antes dessa data, foi ordenada citação do responsável, conforme despacho prolatado em 17/8/2017 (peça 13) . Com a determinação, o prazo prescricional foi interrompido (CPC, art. 240, §1º) , apenas no que concerne à parcela de  R$ 14.893,28, atinente a saldo de aplicação financeira não devolvido, reiniciando nova contagem, que estaria encerrada em 17/8/2027. Logo, é possível a imputação de penalidade com fundamento nessa porção do dano ao erário.
5.18. De outro lado, o responsável não pode eximir-se da obrigação de prestar contas alegando dificuldades na obtenção dos documentos pertinentes, quando não utilizou as oportunidades que teve para comprovar a aplicação dos recursos (Acórdão 280/2009-TCU-Segunda Câmara, relatado pelo Ministro José Jorge) .
5.19. Por fim, não basta demonstrar a realização das atividades pactuadas em convênio se não há a comprovação de que a execução integral dessas ações foi custeada com os recursos do ajuste, resultando em ausência de nexo de causalidade (Acórdão 1065/2009-TCU-Segunda Câmara, relatado pelo Ministro Benjamin Zymler) .
5.20. Dessa forma, o fato de o Ministério do Esporte ter constatado execução física adequada do ajuste não afasta a responsabilidade do recorrente em demonstrar o nexo de causalidade entre os recursos recebidos e as despesas realizadas.
5.21. Note-se que o Parecer Financeiro 75/2014 - CPREC/CGPCO/DGI/SE/ME (peça 4, p. 186-197) e a análise empreendida por esta Corte apontaram inconsistências relacionadas a débitos sem comprovação, transferência bancária não comprovada e ausência de restituição de saldo de aplicação financeira, eventos para os quais não seria dificultoso ao responsável juntar documentação comprobatória pertinente.
CONCLUSÃO
6. Das análises anteriores, conclui-se que:
a) As comunicações processuais realizadas pelo TCU não exigem entrega pessoal ao destinatário, bastando que o Aviso de Recebimento (AR) seja recebido no endereço da parte constante da base de dados da Receita Federal;
b) O responsável que deixa de atualizar seu endereço na base de dados da Receita Federal (e CNPJ) não pode invocar a nulidade de comunicação processual do TCU enviada ao endereço desatualizado constante da referida base, uma vez que o ordenamento jurídico brasileiro não admite arguição de nulidade por quem lhe deu causa (art. 243 do CPC) ;
c) As ações de ressarcimento movidas pelo Estado contra os agentes causadores de danos ao erário são imprescritíveis;
d) A pretensão punitiva do Tribunal de Contas da União, por sua vez, subordina-se ao prazo geral de prescrição indicado no art. 205 do Código Civil ou vintenária a depender da data das irregularidades;
e) O responsável não pode eximir-se da obrigação de prestar contas alegando dificuldades na obtenção dos documentos pertinentes, quando não utilizou as oportunidades que teve para comprovar a aplicação dos recursos;
f) Não basta demonstrar a realização das atividades pactuadas em convênio se não há a comprovação de que a execução integral dessas ações foi custeada com os recursos do ajuste, resultando em ausência de nexo de causalidade.
6.1. Assim, tendo em vista a prescrição decenal da pretensão punitiva desta Corte em relação às parcelas de R$ 29.086,61, R$ 1.200,00, R$ 300,00 e R$ 300,00 do débito imputado ao recorrente, com datas de 14/9/2006, 25/6/2007, 29/6/2007 e 2/7/2007, respectivamente, impõe-se a redução proporcional da multa aplicada à parte, por meio do item 9.3 do acórdão recorrido, mantendo-se inalterados os demais termos do julgado.
PROPOSTA DE ENCAMINHAMENTO
7. Diante do exposto, com fundamento nos artigos 32, inciso I; e 33, da Lei 8.443/1992, submetem-se os autos à consideração superior, com posterior encaminhamento ao Ministério Público junto ao Tribunal de Contas da União e ao Gabinete do Relator, propondo:
a)  conhecer do recurso interposto, e, no mérito, dar-lhe parcial provimento para reduzir o valor da multa aplicada ao recorrente pelo item 9.3 do acórdão recorrido;
b)  comunicar a deliberação que vier a ser proferida por esta Corte ao recorrente, ao Procurador-Chefe da Procuradoria da República no Rio de Janeiro e aos demais interessados."
É o relatório.

8.1. Paulo Henrique Teles Fagundes (72474/OAB-RJ) e outros, representando Luiz Lindbergh Farias Filho.  
8.2. Wanessa Martinez Vargas (168812/OAB-RJ), representando Prefeitura Municipal de Nova Iguaçu - RJ.

Subprocurador-Geral Lucas Rocha Furtado.

TOMADA DE CONTAS ESPECIAL. CONVÊNIO. MINISTÉRIO DO ESPORTE. PREFEITURA MUNICIPAL DE NOVA IGUAÇU/RJ. IMPLANTAÇÃO DE NÚCLEOS DE ESPORTE DO PROGRAMA SEGUNDO TEMPO. IMPUGNAÇÃO PARCIAL DE DESPESAS DEVIDO À NÃO APRESENTAÇÃO DE DOCUMENTOS COMPROBATÓRIOS. CONTAS IRREGULARES. DÉBITO. MULTA. RECURSO DE RECONSIDERAÇÃO. ALEGAÇÃO DE PRESCRIÇÃO E DE OFENSA AO DIREITO DA AMPLA DEFESA E DO CONTRADITÓRIO. CONHECIMENTO. PROVIMENTO PARCIAL.

TOMADA DE CONTAS ESPECIAL (TCE)

Secretaria de Recursos (Serur); Secretaria de Controle Externo de Tomada de Contas Especial (SecexTCE).

Preliminarmente, registro que atuo nos autos em razão de convocação para exercer as funções de Ministro, em virtude de afastamento do Senhor Ministro Bruno Dantas, nos termos da Portaria-TCU nº 276, de 12/09/2019.
2.	Em exame, recurso de reconsideração interposto por Luiz Lindbergh Farias Filho contra o Acórdão 14206/2018-TCU-Primeira Câmara (peça 23) , por meio do qual este Tribunal julgou irregulares suas contas, condenando-o em débito no valor original de R$ 45.779,89 (2006-2008) e aplicando-lhe multa no montante de R$ 6.000,00, no âmbito de tomada de contas especial (TCE) .
A TCE que deu origem a estes autos foi instaurada pelo então Ministério do Esporte, incorporado atualmente pelo Ministério da Cidadania, em desfavor do recorrente, ex-prefeito do Município de Nova Iguaçu/RJ, em razão da não comprovação de despesas do Convênio 263/2005, celebrado entre o ministério e o município em 29/12/2005, para a implantação de núcleos de esporte do Programa "Segundo Tempo".
Nesta oportunidade, o recorrente alega, em suma:
4.1.	nulidade de citação, por ela ter sido realizada em endereço diverso do seu atual endereço, que é a Rua João Borges, 20, Gávea, Rio de Janeiro;
4.2.	cerceamento de defesa, por não ter tomado ciência da instauração da TCE até a notificação do acórdão recorrido e ser, atualmente, inviável o acesso a documentos da prefeitura após mais de uma década dos fatos;
4.3.	prescrição, com base na aplicação analógica do art. 1º do Decreto 20.910/1932 e do art. 1º da Lei 9.873/1999, bem como em entendimento recente do Supremo Tribunal Federal, por ter decorrido mais de cinco anos dos fatos.
Ao final, requer:
5.1.	seja acolhida a preliminar de nulidade de citação;
5.2.	seja acolhida a preliminar de prescrição;
5.3.	alternativamente, seja dada oportunidade de produção de provas;
5.4.	seja provido o recurso para reforma da decisão.
Após examinar as razões recursais, a Secretaria de Recursos, com a concordância do Parquet, propôs o conhecimento e o provimento parcial do recurso, a fim de considerar prescrita parte da pretensão punitiva desta Corte, diminuindo o valor da multa, mas mantendo os demais termos do acórdão.
Preliminarmente, ratifico o despacho exarado no sentido de que o presente recurso merece ser conhecido, uma vez que ele preenche os requisitos de admissibilidade previstos nos arts. 32, inciso I, e 33 da Lei 8.443/1992.
Quanto ao mérito, concordo com a análise empreendida pela secretaria especializada, transcrita no relatório precedente, razão pela qual incorporo seus fundamentos às minhas razões de decidir, sem prejuízo das seguintes considerações.
Preliminarmente, não vislumbro o vício de citação alegado pelo recorrente. 
O ofício de citação remetido por este Tribunal foi enviado ao endereço do recorrente constante no banco de dados da Receita Federal, qual seja: Rua das Acácias, n 101, apto. 502, Gávea, Rio de Janeiro-RJ, conforme aviso de recebimento constante à peça 16 e pesquisa de endereço constante à peça 14. Até a data de elaboração deste voto, este ainda era o endereço que consta no referido cadastro da Receita, conforme peça 51, ora juntada aos autos.
Cumpre registrar que cabe ao contribuinte manter atualizados os seus dados perante a Receita Federal. Assim, o responsável que deixa de atualizar seu endereço na referida base de dados não pode invocar a nulidade de comunicação processual a seu favor, tendo em vista que o ordenamento jurídico brasileiro não admite arguição de nulidade por quem lhe deu causa (art. 276 do Código de Processo Civil) . 
Acrescente-se que, mesmo após a citação, ocorrida em 1º/9/2017, o endereço do recorrente continuou sendo a Rua das Acácias, nº 101, apto. 502, Gávea, Rio de Janeiro-RJ, conforme procuração assinada por ele próprio em 2/1/2019 (peça 37, p. 2) . Ele também não juntou qualquer prova de que tenha se mudado antes do recebimento do ofício de citação.
Vale ressaltar que, no âmbito do Tribunal, considera-se realizada a citação "mediante carta registrada, com aviso de recebimento que comprove a entrega no endereço do destinatário", conforme art. 179, II, do Regimento Interno do TCU. Assim, não é necessário o recebimento pessoal do ofício pelo destinatário.
Diante desses fatos, não vejo razões para que a citação seja considerada nula como almeja o recorrente.
No que se refere à alegação de prescrição, destaco inicialmente que o assunto foi tratado no paradigmático Acórdão 1441/2016-TCU-Plenário. O referido acórdão estabeleceu que, para os processos que tramitam neste Tribunal, em relação à pretensão punitiva, incide a regra dos arts. 202 e 205 do Código Civil, ou seja, a prescrição geral de dez anos a partir da ocorrência dos fatos, e a interrupção do prazo prescricional pelo ato que ordena a citação no âmbito do TCU. 
Assim, não se aplicam, no âmbito do Tribunal de Contas da União, o Decreto 20.910/1932 ou a Lei 9.873/1999, mencionados pelo recorrente.
Ao examinar-se o caso concreto, verifica-se que as irregularidades imputadas nos presentes autos decorrem da falta de documentos comprobatórios de despesa na prestação de contas e ocorreram nas seguintes datas:
	Data de ocorrência débito
	Irregularidade
	Valor original do débito

	14/9/2006
	Falta de comprovante relativo a transferência bancária 
	R$ 29.086,61

	25/6/2007
	Débito sem comprovação
	R$ 1.200,00

	29/6/2007
	Débito sem comprovação
	R$ 300,00

	02/7/2007
	Débitos sem comprovação
	R$ 300,00

	1/2/2008
	Falta de devolução de aplicação financeira
	R$ 14.893,28

Essas são, assim, as datas iniciais de contagem do prazo prescricional para a pretensão punitiva.
Conforme consta à peça 13, o ato que ordenou a citação foi proferido em 17/8/2017, o que revela que estariam prescritas as pretensões de aplicação de sanção ao responsável no que concerne às ocorrências anteriores a 17/8/2007, por terem se passado mais de dez anos. Restaria apenas a sanção a ser aplicada em decorrência do prejuízo de R$ 14.893,28, ocorrido em 1º/2/2008. Portanto, correta a conclusão da unidade instrutora e do Ministério Público junto ao TCU no sentido de que a multa imposta ao responsável no acórdão recorrido precisa ser diminuída, por também se apoiar nas irregularidades já prescritas.
Em relação ao débito, após o pronunciamento do Supremo Tribunal Federal ao apreciar o Mandado de Segurança nº 26.210-9/DF, o Tribunal de Contas da União proferiu o Acórdão 2709/2008-TCU-Plenário, por meio do qual deixou assente que sua pretensão de ressarcimento do dano ao erário é imprescritível. Tal posicionamento ainda permanece válido, pois o Supremo Tribunal Federal não se manifestou, em caráter definitivo, em sentido contrário.
Note-se que o julgamento de mérito do RE 852.475/STF, com repercussão geral, citado pelo recorrente, não atinge os processos de controle externo, uma vez que estes não se originam de ações de improbidade administrativa, objeto daquela deliberação.
Por fim, também não vislumbro o cerceamento de defesa suscitado pelo recorrente.
Ao examinar os autos, verifico que o ex-gestor foi instado a sanear a falta dos documentos na prestação de contas desde o primeiro ano em que ela foi apresentada e examinada pelo órgão concedente. Detalho melhor os fatos a seguir.
A prestação de contas do convênio foi apresentada em 1º/4/2008. Após analisada pelo órgão concedente, foram detectadas deficiências no aspecto financeiro que ensejaram diversas notificações à prefeitura para saneamento desde 2008. As seguintes notificações foram enviadas quando o recorrente ainda estava na titularidade da prefeitura: Ofício 1348/2008/ARCO/DEEIC/SNEED/ME, de 26/5/2008, Ofício 607/2008-CPREC/CGPCO/SP/OA/SE/ME, de 20/11/2008, Ofício 648/2008/CPRECC/GPCO/DGI/SE/ME, de 11/12/2008, pois seu mandato se findou em 31/3/2010 (peça 4, p. 242) . Assim, o recorrente estava ciente das falhas desde 2008.
Posteriormente, correspondências ainda continuaram a ser enviadas para prefeitura sem sucesso, razão pela qual a tomada de contas especial foi instaurada. 
Acrescente-se que em 2014, o recorrente também foi notificado das irregularidades por meio do Ofício 251/2014/CGPCO/DGI/SE/ME, de 28/5/2014 (peça 4, p. 234) , enviado ao Senado Federal, quando já era Senador. 
Portanto, se atualmente existem dificuldades na obtenção dos documentos solicitados, fato também não comprovado pelo recorrente, tal situação foi gerada parcialmente por sua inércia, não podendo ser usada a seu favor.
Ante o exposto, alinhando-me às conclusões da unidade instrutora e do Parquet, voto por que o Tribunal adote o Acórdão que ora submeto à deliberação deste Colegiado.
TCU, Sala das Sessões Ministro Luciano Brandão Alves de Souza, em 17 de setembro de 2019.
MARCOS BEMQUERER COSTA 
Relator